最高法院刑事判決　　　　　　　　　　　　　　　八十八年度台上字第七四八六號
　　上　訴　人　甲○○
右上訴人因公共危險案件，不服臺灣高等法院高雄分院，中華民國八十六年十一月十
一日第二審更審判決（八十六年度上更(一)字第二九八號，起訴案號：臺灣屏東地方法
院檢察署八十三年度偵字第三二九二、四八八三、五○二五、五一四二號），提起上
訴，本院判決如左：
    主  文
原判決關於放火燒燬現有人所在之建築物未遂部分撤銷，發回台灣高等法院高雄分院
。
    理  由
本件原判決認定上訴人甲○○於民國八十二年五月間，將門牌號碼屏東縣屏東市○○
路五二二號之部分建築物出租予陳玉美，供其經營恬壺茶藝坊，嗣因陳玉美轉向陳友
昭承租上開建物，致使甲○○不滿，欲迫使陳玉美無法繼續營業，竟於八十三年五月
二日，將該茶藝坊與其所開設之西湖餐廳間，隔間木板鋸開一長方形通道，自該處進
入該茶藝坊之前廊後，以鐵鍊鍊住茶藝坊之正門，使茶藝坊無法營業，妨害陳玉美行
使權利（甲○○所犯妨害自由部分，已經第一審判決有罪確定）。復因認上開行為未
能阻止陳玉美繼續使用上址，遂萌放火燒燬上開現有人所在建築物之犯意，於八十三
年五月六日中午十二時三十分許，在現有人所在之恬壺茶藝坊內，著手放火，先將其
攜來而以塑膠桶裝盛之汽油潑灑在該茶藝坊地毯上，再持打火機點火欲引燃該潑灑汽
油處，圖燒燬該建築物，第一次轉動（摩擦）打火機之打火石，因未點著，甲○○竟
持該打火機再度引火時，為在場之陳玉美將其推開，並與在場之嚴玉蘭合力將之制止
，而未得逞等情。因將第一審判決關於放火燒燬現有人所在之建築物未遂部分撤銷，
改判仍論處上訴人放火燒燬現有人所在之建築物未遂罪刑（處有期徒刑三年七月），
固非無見。
惟查：（一）有罪之判決書，應記載認定犯罪事實所憑之證據及其認定之理由，刑事
訴訟法第三百十條第一款定有明文，而認定事實所憑之證據，須確實存在，倘判決書
內所記載之證據，與卷內筆錄或證物之內容不相適合，則其判決之根據，實際上並不
存在，自屬採證違法。查證人柳添發在第一審及原審法院，先後證稱：「因她（指上
訴人）八十五年五月份有潑灑汽油，並揚言有說要燒燬恬壺茶藝館，有到派出所做筆
錄，也有在打電話給陳玉美通話中聽到」、「（問：你剛才稱五月間潑汽油你無在場
﹖）是的」「（問：電話也不是你直接接聽的﹖），是的」、「（問：五月六日中午
十二點左右甲○○在恬壺潑汽油，你有無在場﹖）沒有」（見第一審卷第五三頁正、
背面、第七七頁背面），足認本件事發當時證人柳添發並不在場，原判決以：「柳添
發證述：被告於八十六年五月間有潑灑汽油，並揚言說要燒燬恬壺茶藝館，伊有在場
」，作為認定告訴人陳玉美指訴可採之證據資料，顯與上引筆錄之記載不相適合，其
採證於法有違。（二）告訴人之指訴，係以使被告受刑事訴追為目的，是其陳述是否
與事實相符，仍應調查其他證據以資審認，在其指訴尚乏積極之事證足供為完全之證
明，或陳述尚有瑕疵未能究明前，即難遽採為論罪科刑之根據。告訴人陳玉美雖堅指
上訴人有潑灑汽油於恬壺茶藝坊地上後手持打火機之行為，惟其在警訊中供稱：「於
本日十二時五十分許持汽油潑我所營業之恬壺茶藝館，使我不能營業，並手持打火機
預備點火」（見警局卷一第四頁背面），與其在第一審調查時所述：「她拿打火機點
燃，我們馬上制止」（見第一審卷第五十五頁），已不盡相符。與其在原審調查中所
稱：「我進門，被告叫我不可以營業，否則放火，然後將塑膠桶裝汽油潑灑在我店內
，她在店內大廳正中心，用打火機點，點不著，第二次又點打火機，我就將她推向前
門」（見原審卷第四十二頁背面），亦不相同。況且本件唯一的在場證人陳嚴玉蘭復
祇證稱：「當天下午十二時三十分左右（指八十三年五月六日）到達茶坊，沒多久，
就看到甲○○提一桶汽油進門就倒在地上，手上拿著打火機，然後她說如你們還要經
營，我就點火，我回說，有種就點火，警察隨後就趕到」（見八十三年度偵字第三二
九二號卷第二九頁），並未指證上訴人已持打火機點火，則告訴人陳玉美在原審指訴
上訴人已持打火機點火云云，是否可採，仍待剖析釐清。原判決在上述瑕疵尚未究明
之前，遽採納陳玉美在原審之指訴，認定：「甲○○圖燒燬該建築物，第一次轉動（
摩擦）打火機之打火石，因未點著，甲○○竟持該打火機再度引火時，為在場之陳玉
美將其推開」，其自由判斷職權之行使，是否合乎證據法則，有待研求。（三）刑事
故意犯之成立，除行為人之行為適合於該項刑事犯罪犯罪構成要件之規定外，尤須其
主觀上有犯該罪之故意。原判決事實認定上訴人將汽油潑灑於恬壺茶藝坊之地毯上，
並持打火機點火，第一次轉動打火機之打火石，因未點著，又再度引火等情，與理由
內引述之證人陳嚴玉蘭前開證述，並非完全相同。況且依卷附土地租賃契約書及第一
審與原審勘驗筆錄所載（見警局卷一第十二頁、第一審卷第六五頁、原審卷第九十頁
），系爭建物乃上訴人出資構築，事發當時上訴人尚使用緊鄰恬壺茶藝坊之另一店面
，而該建物二樓部分，前半段由上訴人使用，後半段由該茶藝坊使用。如若上訴人意
圖燒燬該建築物而縱火，則其行為非但會燒燬其所構築之建築物，亦會引起其使用部
分遭延燒燒燬之危險，再參以陳玉美、陳嚴玉蘭皆指述上訴人潑灑汽油後，曾揚言：
「你們還要經營，我就點火」（見原審卷第四二頁背面、偵三二九二號卷第二頁），
則上訴人潑灑汽油後持打火機作勢點燃，是否僅在恐嚇阻止陳玉美繼續使用上址經營
茶藝坊，抑或確有放火燒燬該棟建築物之故意，自應依調查證據之結果，就上訴人行
為時之主觀犯意，詳予審認。原審未細心勾稽，遽論上訴人以刑法第一百七十三條第
一項罪名之未遂犯，自屬可議。以上，或係上訴意旨所指摘，或為本院得依職權調查
之事項，應認原判決仍有撤銷發回更審之原因。
據上論結，應依刑事訴訟法第三百九十七條、第四百零一條，判決如主文。
中      華      民      國    八十八    年     十二     月    二十四    日
                              最高法院刑事第一庭
                                  審判長法官  施  文  仁
                                        法官  張  淳  淙
                                        法官  林  永  茂
                                        法官  蕭  仰  歸
                                        法官  花  滿  堂
      右正本證明與原本無異
                                              書  記  官
中      華      民      國    八十八    年     十二     月     三十     日
